【裁判字號】    90,上易,2065
【裁判日期】    900810
【裁判案由】    侵占
【裁判全文】
臺灣高等法院刑事判決                            九十年度上易字第二六五號
    上  訴  人  臺灣臺北地方法院檢察署檢察官
    被      告  乙○○
右上訴人因侵占案件，不服臺灣臺北地方法院八十九年度易字第二一０五號，中華民
國九十年四月二十四日第一審判決（起訴案號：臺灣臺北地方法院檢察署八十九年度
偵字第一三三四七號）提起上訴，本院判決如左：
    主  文
原判決撤銷。
乙○○連續意圖為自己不法之所有，以詐術使人將本人之物交付，處有期徒刑壹年拾
月。
    事  實
一、乙○○意圖為自己不法之所有，基於概括之犯意，利用其與丙○及甲○○係結拜
    之好友關係，竟於民國八十八年十月間，在其住處或附近餐廳等地，分別向丙○
    及甲○○諉稱：其政商關係良好，對建築內行，可合資購買台北市信義計畫區土
    地合建房屋云云，致丙○及甲○○信以為真，均陷於錯誤，其中甲○○於八十八
    年十月十一日及同年月二十二日分別匯款新台幣（以下同）六十一萬六千七百二
    十三元及二百八十萬元至乙○○設於上海商業銀行仁愛分行之帳戶內，並另行交
    付現款二十萬元予乙○○。丙○亦於同年十一月二十五日、十一月三十日及十二
    月十四日陸續匯款二百四十萬元、一百二十萬元及四十萬元至乙○○上開帳戶內
    ，並另行交付現金十五萬元。而乙○○自丙○及甲○○收受前述款項後，即將上
    開款項供其個人資金週轉使用，並未購買土地合建房屋，且即推拖拒不見面，丙
    ○及甲○○始知受騙。
二、案經丙○及甲○○訴由臺灣臺北地方法院檢察署檢察官偵查起訴。
    理  由
一、訊據被告乙○○對於右開時地自告訴人丙○及甲○○收受前述款項之事實固不諱
    言，惟否認有何詐欺之犯行，辯稱：伊收受告訴人款項係準備投資之用，並非打
    算合資購買台北市信義計畫區土地合建房屋，伊已將所得款項投資陳新功、吳建
    隆之建設公司，無法籌錢如數返還，但伊已陸續償還告訴人共二百二十六萬元，
    並非蓄意詐欺云云。惟查，被告如何利用其與告訴人丙○及甲○○係結拜之好友
    關係，於民國八十八年十月間，分別向告訴人諉稱：其政商關係良好，對建築內
    行，可合資購買台北市信義計畫區土地合建房屋云云，致告訴人信以為真，均陷
    於錯誤，其中告訴人甲○○先後匯款六十一萬六千七百二十三元及二百八十萬元
    至乙○○之帳戶內，並另行交付現款二十萬元予乙○○。告訴人丙○亦陸續匯款
    二百四十萬元、一百二十萬元及四十萬元至乙○○上開帳戶內，並另行交付現金
    十五萬元，而被告收受前述款項後，並未購買土地合建房屋，且即推拖拒不見面
    等事實，已據告訴人二人分別指訴甚詳，並有銀行入戶電匯傳票、電匯回條、被
    告出具之切結書、簽發之支票在卷可稽（見一八一六號偵查卷第七至十一頁、二
    十二、二十三頁），即被告亦坦承收受告訴人前揭款項，並於原審法院訊問時供
    稱：「（問：實際上收錢是否為了買土地？）不是」、「（問：你們要買的土地
    是誰的？）我只說將來大概買在信義區附近，根本沒有要買土地這回事」等語（
    見原審卷第二十三至二十四頁、第三十九頁），於本院亦供稱：沒有說合資購買
    土地等語（見本院卷第三十五頁），惟被告確係向告訴人訛稱合資購買土地合建
    房屋等情，已據證人羅秋昭於原審證稱「（問：被告是否曾經請你出資共同購買
    土地？）八十八年十月或十一月間，有幾次大家用餐的場合，被告有提到大家一
    起出錢買土地蓋房子，：：還說蘇、王（即告訴人）已經把錢匯給他」等語（原
    審卷第三十五頁），並有內載：茲因本人【即被告】於八十八年十月擬與丙○合
    買土地、合建房屋，本人因資金週轉困難將丙○交付之新台幣四百零七萬元正先
    行挪用之切結書附卷可稽（一八一六號偵查卷第十一頁），乃被告於取款後，竟
    否認有共同出資購買土地合建房屋之情，堪認本件被告初無與告訴人二人合資購
    地建屋之意，而僅係以之為其實施詐術之手段，以詐取告訴人二人之財物無訛。
    而被告既以詐術取得告訴人之款項，嗣並藉詞拒不返還，僅簽發無法兌現之支票
    搪塞（見同上偵查卷第二十二、二十三頁之支票及退票理由單），屢經催討，亦
    不置理，其有詐欺之犯意甚明。至被告嗣後雖償還告訴人部分款項，亦僅犯罪後
    之態度問題，尚難資為被告有利之認定。
二、綜上各情，被告上開所辯，應係事後圖卸之詞，不足採信，其罪證明確，犯行堪
    以認定。
三、核其所為，係犯刑法第三百三十九條第一項之詐欺取財罪。而被告先後向告訴人
    二人詐取財物，時間緊接，所犯構成要件相同，顯係出於概括之犯意為之，為連
    續犯，應依刑法第五十六條之規定以一罪論，並加重其刑。按侵占罪係指將自己
    持有他人之物，納為己有，詐欺罪乃以施詐術使人將本人或第三人之物交付，二
    者均係意圖為自己不法之所有，將他人之物納為己有，其差異在於犯意之產生在
    於取得物之前或後，其侵害性行為同一，兩罪追訴之目的亦均在於處罰不法取得
    他人之物，其基本社會事實應屬同一，併為訴訟經濟計，法院自得變更檢察官起
    訴法條予以審判。次按，刑事訴訟法第三百條所謂變更起訴法條，係指在不擴張
    及減縮單一法益及同一被害客體之原訴之原則下，法院得就有罪判決，於不妨害
    基本社會事實之範圍內，得自由認定事實，變更檢察官所引應適用之法條而言。
    例如竊盜、侵占、詐欺取財三罪，其基本社會事實同為意圖為自己或第三人不法
    之所有，以和平手段取得他人之財物，侵害他人之財產法益。因之，檢察官如係
    以上述三種罪名中之任一罪名起訴，法院依其調查證據審理結果，就被告侵害單
    一法益之同一被害客體（即事實同一），如認被告犯罪手段有異於起訴書所認定
    者（例如起訴書認定被告係施用詐術取得系爭財物，法院認定係以竊取方法而取
    得系爭財物），即得變更起訴法條之罪名為其餘兩罪中之另一罪名是，亦有最高
    法院八十一年度台非字第四二三號判決可資參照，是本件檢察官雖認被告係犯侵
    占罪，但詐欺與侵占之基本社會事實既屬同一，已如前述，且為訴訟經濟計，本
    院自得變更檢察官起訴之法條予以審判。原審予以詳查後，誤認被告前述詐欺犯
    行未據起訴，而為被告無罪之諭知，尚難謂洽。檢察官上訴意旨認被告仍犯侵占
    罪等語，固無理由，但原判決既有前述可議之處，自應由本院將原判決撤銷改判
    。爰審酌被告犯罪之動機、目的、手段及告訴人所生損害、已賠償告訴人部分款
    項，並犯後尚否認犯罪等一切情狀，量處如主文第二項所示之刑，以示懲儆。
據上論斷，應依刑事訴訟法第三百六十九條第一項前段、第三百六十四條、第二百九
十九條第一項前段、第三百條，刑法第五十六條、第三百三十九條第一項、罰金罰鍰
提高標準條例第一條前段，判決如主文。
本案經檢察官彭坤業到庭執行職務。
中      華      民      國    九十      年      八      月      十      日
      臺灣高等法院刑事第四庭
                                  審判長法  官
                                        法  官
                                        法  官
不得上訴
附錄    本判決論罪科刑法條：
中華民國刑法第三百三十九條
 (普通詐欺罪)
意圖為自己或第三人不法之所有，以詐術使人將本人或第三人之物交付者
，處五年以下有期徒刑、拘役或科或併科一千元以下罰金。
以前項方法得財產上不法之利益或使第三人得之者，亦同。
前二項之未遂犯罰之。


司法院資訊處製作；財團法人民間司法改革基金會備份。
